【裁判字號】    99,上易,1788
【裁判日期】    991109
【裁判案由】    妨害自由
【裁判全文】
臺灣高等法院刑事判決                99年度上易字第1788號
上  訴  人  臺灣臺北地方法院檢察署檢察官
被      告  己○○
            甲○○
            乙  ○
            丙○○
上列上訴人因被告等妨害自由案件，不服臺灣臺北地方法院99年
度易字第961號，中華民國99 年7月9日第一審判決（起訴案號：
臺灣臺北地方法院檢察署98年度偵字第24851 號、99年度偵字第
5631號），提起上訴，本院判決如下：
    主  文
上訴駁回。
    理  由
一、公訴意旨略以：被告己○○與告訴人戊○○之男性友人陳泰
    宏有債務糾紛，為尋找陳泰宏之聯絡方式，於民國98年8 月
    間數度撥打告訴人所使用之0000000000號行動電話，詢問陳
    泰宏之下落，告訴人多次表示不知道陳泰宏之下落及聯絡方
    式後，被告己○○明知告訴人無義務提供陳泰宏之下落，且
    已明確拒絕提供，仍基於強制之犯意，於電話中向告訴人表
    示會派人到其之工作地點找告訴人後，與被告甲○○聯繫，
    要求被告甲○○帶人前往告訴人工作之臺北市東區之忠孝SO
    GO百貨公司堵告訴人，逼問陳泰宏之下落。被告甲○○允諾
    後，便與被告乙○、丙○○共同基於強制之接續犯意聯絡，
    於98年9 月11日下午某時許，由被告丙○○駕車搭載被告甲○○、乙○前往臺北市東區之忠孝SOGO百貨公司，先由被告
    甲○○、乙○於當日下午至百貨公司內蘭寇化妝品專櫃上找
    告訴人，被告甲○○先向專櫃小姐陳思穎表示要找告訴人，
    且假借詢問美白產品之時，以「美白產品可以治療黑青嗎？
    」等語，暗示來者不善，使告訴人因而心生恐懼，以此脅迫
    方式逼問陳泰宏之下落，使告訴人行無義務之事，然因告訴
    人仍拒絕告知陳泰宏之下落，且以上班時間不便談話為由拖
    延，被告甲○○、乙○便表示等百貨公司打烊後會在後門等
    待，隨後離去。同日22時許百貨公司打烊後，被告甲○○、
    乙○及丙○○果又於百貨公司後門，等待告訴人下班離開，
    待告訴人從後門出現時，三人便一同上前將告訴人圍住，逼
    問陳泰宏之下落，並阻止告訴人離去，以此非法方法妨害其
    自由通行之權利，嗣因百貨公司保全人員報警處理，臺北市
    政府警察局大安分局敦化南路派出所員警獲報前往，因而查
    獲。因認被告四人均涉犯刑法第304條第1項之強制罪嫌。
二、按犯罪事實應依證據認定之，無證據不得認定犯罪事實；又
    不能證明被告犯罪者，應諭知無罪之判決，刑事訴訟法第15
    4條第2項、第301條第1項分別定有明文。又事實之認定，應
    憑證據，如未能發現相當證據，或證據不足以證明，自不能
    以推測或擬制之方法，為裁判基礎；且認定犯罪事實所憑之
    證據，雖不以直接證據為限，間接證據亦包括在內，然而無
    論直接證據或間接證據，其為訴訟上之證明，須於通常一般
    之人均不致有所懷疑，而得確信其為真實之程度者，始得據
    為有罪之認定，倘其證明尚未達到此一程度，仍有合理之懷
    疑存在而無從使事實審法院得有罪之確信時，即應由法院為
    諭知被告無罪之判決（最高法院40年臺上字第86號、76年臺
    上字第4986號判例參照）。又告訴人之告訴，係以使被告受
    刑事訴追為目的，是其陳述是否與事實相符，仍須調查其他
    證據以資審認（最高法院52年臺上字第1300號判例參照）。
三、公訴意旨認被告己○○、甲○○、乙○及丙○○涉犯上開罪
    嫌，係以被告四人於偵查中之供述，告訴人戊○○於檢察官
    偵查中證稱：被告己○○於98年8月28日、8月29日及9月4日
    ，多次撥打電話欲找陳泰宏，並請伊幫忙找出陳泰宏，伊告
    知被告己○○很久未與陳泰宏聯絡，要找請自己去找等語，
    被告己○○於電話中表示若不幫忙找到陳泰宏，會派二個人
    到伊上班地方找伊，果然同年9月11 日就有二名男性到伊上
    班地點找伊，其中一人並問陳思穎「美白產品可否治黑青嗎
    ？」云云，當時伊在上班，遂告知對方伊晚上10點下班，下
    班後，警衛通知對方在外面等，伊先報警再出去，一出去對
    方三人圍著伊，之後伊同事丁○○看到警察到場就招手請警
    察來，警察就跟對方要證件，並叫伊趕快回家等情，臺北市
    政府警察局大安分局98年12 月3日函覆之受理各類案件紀錄
    表及0000000000、0000000000手機之雙向通聯紀錄表各一份
    為其主要論據。惟訊據被告己○○固供承陳泰宏積欠伊新臺
    幣150 萬元債務尚未清償，伊有撥打電話聯繫告訴人，電話
    中有說要找陳泰宏之事等情，惟堅決否認有何強制犯行，並
    辯稱：告訴人所使用行動電話號碼係陳泰宏所提供，陳泰宏
    曾向伊表示若找不到他本人可以找告訴人，陳泰宏原本答應
    還錢，後來沒有還，又避不見面，伊找不到陳泰宏才找告訴
    人，伊於最近五、六年均未與告訴人見過面，告訴人怎會告
    伊強制等語。被告甲○○、乙○、丙○○於本院審理時則未
    到庭，而被告甲○○於偵查中堅決否認有何強制犯行，並辯
    稱：當天第一次去找告訴人時，告訴人說在上班，故於晚上
    再去SOGO百貨門外等告訴人，講到一半警方就來等語。被告
    乙○於原審審理時堅決否認有何強制犯行，並辯稱：告訴人
    當時有說等下班再講，伊沒有強制告訴人等語。被告丙○○
    於原審審理時堅決否認有何強制犯行，並辯稱：伊只是與被
    告甲○○、乙○約好要出去玩，被告甲○○、乙○聲稱要找
    朋友，伊不知道其等要幹嘛等語。經查：
  (一)證人即告訴人於偵查中及原審審理時證稱：被告己○○於98
    年8、9月間有打電話給伊要找陳泰宏，伊告知被告己○○不
    知道陳泰宏之下落，被告己○○於電話中向伊表示若伊不說
    出陳泰宏下落，會派人到伊上班地方找伊等語，顯見告訴人
    實際上告訴人因不知陳泰宏之下落，而未將陳泰宏之聯絡方
    式告知被告己○○，又被告己○○於偵查中及原審、本院審
    理時均堅決否認有向告訴人表示若不說出陳泰宏下落，將派
    人前往告訴人工作地點找告訴人等語，是告訴人指訴被告己○○於電話中向伊表示若伊不說出陳泰宏下落，會派人到伊
    上班地方找伊等情，除告訴人個人片面之指訴外，並無其他
    證據佐證以實其說，縱事後被告甲○○、乙○、丙○○確有
    於98年9 月11日前往忠孝SOGO百貨公司專櫃找告訴人談話一
    事，亦難據此推定被告己○○於與告訴人電話通話中，有何
    基於強制之犯意而逼問告訴人陳泰宏之下落可言，更遑論被
    告己○○與被告甲○○、乙○、丙○○間有何強制之犯意聯
    絡。
  (二)被告己○○因遍尋不著陳泰宏之下落，其友人即被告甲○○
    、乙○及丙○○乃於98年9月11日下午某時許，前往忠孝SOG
    O 百貨，由被告甲○○、乙○進入蘭寇專櫃前先向該專櫃店
    員陳思穎表示要找告訴人，被告甲○○、乙○與告訴人見面
    後，向告訴人詢問陳泰宏之下落，而告訴人回答不知道、要
    找自己去找等語。被告甲○○、乙○遂要求告訴人一同前往
    樓梯間談話，告訴人因正值上班時間，乃當場向被告甲○○
    、乙○表示現在不方便，等伊下班後在大樓後方員工出入口
    處見面再談等語，直至同日22時許，被告甲○○、乙○、丙○○再度返回忠孝SOGO百貨大樓後方員工出入口處等待告訴
    人下班，告訴人見其三人在員工出入口處等待，隨即報警，
    並刻意等待約2、3分鐘後，與其同事丁○○步行走出，被告
    甲○○、乙○、丙○○見狀乃圍上前再度向告訴人詢問陳泰
    宏之下落，告訴人復答以不知道等語，適警據報前來，由警
    對被告甲○○、乙○及丙○○進行身分查核，告訴人隨即離
    去等情，業據證人即告訴人於原審審理時證述綦詳（見原審
    卷第48頁至第49頁），且為被告等所不爭執，堪信屬實。至
    告訴人雖於偵查中及原審審理時以證人身分證稱：伊事後有
    聽陳思穎提及被告甲○○有向其詢問「美白產品可以治療黑
    青嗎」，暗示其來者不善，致其心生畏懼云云，但證人陳思
    穎於偵查中及原審審理時均證稱：時隔已久，伊忘記了等語
    ，且依告訴人所述內容，係其事後聽聞陳思穎之陳述而非其
    當場親身見聞，尚難遽採為不利於被告等之認定。
  (三)又證人即告訴人於原審審理時復證稱：被告甲○○、乙○、
    丙○○就是問伊陳泰宏之下落，感覺沒有善意，伊下班出去
    時，是有先報警，並刻意等待警方到場之時間，對方並沒有
    與伊有肢體上之接觸，伊也沒有一直要離開，也沒有試著要
    通行等語，對於檢察官進一步詰問被告甲○○、乙○、丙○○有何說什麼話令其害怕、如何妨害其通行之權利等問題，
    均無法具體描述。再參酌卷附臺北市政府警察局大安分局受
    理各類案件紀錄表上記載處理情形為「報案人戊○○因其夫
    陳泰宏欠他人債務，執票人丙○○、乙○、甲○○至SOGO找
    鄭（指告訴人）解決債務問題，經詢報案人稱對方並無傷害
    及妨害自由情事，報案人由友人陪同下先行離去」等文字，
    且經告訴人於原審審理時證述當時情形確實如此。足徵被告
    甲○○、乙○、翁清置於前揭時、地，並未以任何強暴、脅
    迫之手段逼問告訴人陳泰宏之下落，及以任何非法之方法阻
    止告訴人離去，而妨害告訴人自由通行之權利。
  (四)至0000000000、0000000000手機之雙向通聯紀錄表各一份，
    僅能證明被告己○○與被告甲○○於98年9 月11日當天有多
    次通話之事實，但通話內容不詳，無從認定通話與本案有關
    ，要難採為不利於被告等之判決基礎。
  (五)另檢察官聲請傳喚丁○○到庭，欲證明被告甲○○、乙○、
    丙○○前往告訴人任職之專櫃，造成在場人心生畏懼之狀況
    之事實，因證人丁○○已離職，無法聯絡，已據告訴人於本
    院審理時陳明在卷，檢察官並當庭捨棄傳喚證人丁○○（見
    本院卷第63頁反面），併此敘明。
  (六)綜上所述，檢察官所舉證據，尚不足以證明被告等有刑法第
    304條第1項強制罪之犯行。此外，本院復查無其他積極證據
    足資證明被告等確有上開強制犯行，因不能證明被告等犯罪
    ，自應為告等無罪之判決。
四、本院審理結果，認原審對被告等為無罪之判決，已於原判決
    詳論理由，其認事用法，核無違誤，應予維持。檢察官仍執
    陳詞提起上訴，請求將原判決撤銷，更為適當之判決，委無
    可採。又檢察官上訴並未提出更積極之證據以供調查審理（
    檢察官上訴書請求傳喚證人丁○○，於本院審理時捨棄），
    本院無從形被告等有罪之心證，是上訴為無理由，應予駁回
    。
五、被告甲○○、乙○、丙○○經合法傳喚而無正當理由不到庭
    ，本院認為其三人應諭知無罪，爰不待其等之陳述逕行判決
    。
據上論斷，應依刑事訴訟法第368條、第371條，判決如主文。
本案經檢察官羅建勛到庭執行職務。
中    華    民    國    99    年    11    月    9     日
                  刑事第二十庭審判長法  官  楊貴雄
                                    法  官  許必奇
                                    法  官  周明鴻
以上正本證明與原本無異。
不得上訴。
                                    書記官  郭彥琪
中    華    民    國    99    年    11    月    9     日

司法院資訊處製作；財團法人民間司法改革基金會備份。
